臺灣高等法院民事判決
103年度上字第867號
上  訴  人  李堯鐘  

            李精霖  
            李忠信  
            李哲夫  
            李方阿芽
            李光祺  
            李威漢  
            李亮萱  
            李文毅  
            李玉洲  

視同上訴人  賴弘毅  
            李鴻圖  

            李克仁  
            李敏慧  

            李玲芬  
            李玲美  

            李嘉雯  
            李政賢  
            李世凱(即李國亮之承受訴訟人)

            李世宏(即李國亮之承受訴訟人)

上20人共同
訴訟代理人  鄧湘全律師
複  代理人  陳虹均律師
            洪國華律師
視同上訴人  林漢明  
            王群雄（兼林清泉之承當訴訟人）

            張泰嘉  
            邱明禮（即邱福隆之承受訴訟人）

            鄭文勇（即鄭明之承受訴訟人）

            鄭文鏗（即鄭明之承受訴訟人）

兼上6人共同
訴訟代理人  朱鴻璋  
視同上訴人  林圳清  
被  上訴人  胡文彬  
訴訟代理人  游敏傑律師
上列當事人間請求分割共有物事件，上訴人對於中華民國103年5
月30日臺灣宜蘭地方法院102年度訴字第4號第一審判決提起上訴
，本院於110年8月31日言詞辯論終結，判決如下：
    主      文
上訴駁回。
第二審訴訟費用由兩造依附表所示比例負擔。
    事實及理由
壹、程序方面：
一、按訴訟標的對於共同訴訟之各人必須合一確定者，共同訴訟
    人中一人之行為有利益於共同訴訟人者，其效力及於全體，
    民事訴訟法第56條第1項第1款前段定有明文。本件被上訴人
    依民法第823條第1項規定，起訴請求分割兩造共有坐落宜蘭
    縣○○鎮○○段0000○0000地號土地（下逕以地號稱之，合稱為
    系爭二土地），訴訟標的對於各該土地之共有人必須合一確
    定；且提起上訴係有利於其他共同訴訟人之行為，是本件雖
    僅由上訴人李堯鐘、李精霖、李忠信、李哲夫、李方阿芽、
    李光祺、李威漢、李亮萱、李文毅、李玉洲提起上訴，依上
    開規定，其上訴效力應及於原審共同被告賴弘毅、李鴻圖、
    李克仁、李敏慧、李玲芬、李玲美、李嘉雯、李政賢、李國
    亮、林漢明、王群雄、張泰嘉、邱福隆、鄭明、朱鴻璋、林
    圳清、林清泉，爰將其等列為視同上訴人。
二、次按，訴訟繫屬中為訴訟標的之法律關係，雖移轉於第三人
    ，於訴訟無影響。但第三人如經兩造同意，得聲請代當事人
    承當訴訟，民事訴訟法第254條第1項定有明文。查視同上訴
    人林清泉所有系爭二土地之應有部分，於民國104年10月7日
    訴訟繫屬中因拍賣而移轉登記予視同上訴人王群雄，有系爭
    二土地之土地建物查詢資料在卷可參（本院卷七第32、52頁
    ），王群雄具狀聲明承當訴訟，經兩造表示同意（本院卷七
    第283、291、390頁），應予准許，是林清泉脫離訴訟。視
    同上訴人賴弘毅原有系爭二土地應有部分2/24，於104年1月
    15日訴訟繫屬中移轉一部即28/12000予訴外人賴炬隆，有土
    地建物查詢資料可稽（見本院卷八第161、167頁），賴炬隆
    雖聲請承當訴訟，但不合法（另裁定駁回），惟關於其受轉
    讓部分，本件判決效力應及於其。又上訴人李方阿芽原有系
    爭二土地應有部分4/32，於105年12月、106年1月各移轉其
    中1/64，共計2/64予上訴人李哲夫，有土地建物查詢資料可
    證（見本院卷八第162、164頁），關於上訴人李方阿芽轉讓
    部分之判決效力亦及於上訴人李哲夫。
三、再按，當事人死亡者，訴訟程序在有繼承人承受其訴訟以前
    ，當然停止。民事訴訟法第168條定有明文。第168條所定之
    承受訴訟人，於得為承受時，應即為承受之聲明，同法第17
    5條第1項亦有明定。上訴人李國亮於105年5月8日死亡，其
    所有系爭二土地應有部分由其繼承人李世宏、李世凱辦畢繼
    承登記，並於105年8月25日具狀聲明承受訴訟，有原法院家
    事法庭105年8月9日宜院平家司群105司繼272字第00000號函
    、繼承系統表、土地登記謄本可證（見本院卷四第89、92-9
    5頁）；視同上訴人邱福隆於106年11月11日死亡，其所有系
    爭二土地之應有部分由邱明禮以分割繼承為原因辦畢繼承登
    記，有戶籍謄本、土地登記謄本可參（見本院卷七第275-28
    1頁），被上訴人於110年3月30日具狀聲明由邱明禮承受訴
    訟（見本院卷七第273頁）；視同上訴人鄭明於110年4月17
    日死亡，其所有系爭二土地之應有部分由鄭文勇、鄭文鏗繼
    承，並於110年8月25日具狀聲明承受訴訟，有除戶戶籍謄本
    、繼承系統表、遺產分割協議、土地建物查詢資料為證（見
    本院卷八第31、41-43、168頁），均應予准許。
四、視同上訴人林圳清經合法通知，未於言詞辯論期日到場，核
    無民事訴訟法第386條所列各款情形之一，爰依被上訴人之
    聲請，由其一造辯論而為判決。
貳、實體方面：
一、被上訴人主張：系爭二土地為兩造所共有之相鄰土地（各筆
    土地共有人與其所有權應有部分均相同，如附表所示），而
     系爭二土地使用分區均為都市計晝之商業區，並無因物之
    使用目的或共有人間有不可分割協議而不能分割，且兩造無
    法達成分割之協議，合併分割有助於系爭二土地之完整及有
    效利用，爰依民法第823條第1項、第824條第5項規定，請求
    合併分割系爭二土地。附圖一所示B1建物（宜蘭縣○○鎮○○○
    路000號）為伊所有，A6建物（同路000號）為視同上訴人林
    漢明所有、A5建物（同路00000號）為視同上訴人王群雄所
    有、A4建物（同路000號）為視同上訴人朱鴻璋所有、A3建
    物（同路000號）為視同上訴人鄭文勇、鄭文鏗共有、A2、A
    1建物（同路000、00000號）為視同上訴人張泰嘉、邱明禮
    共有，C1、C2、C3部分（同路000巷0號建物之一部）為上訴
    人李堯鐘、李方阿芽共有。伊所有B1建物坐落原審判決分割
    方案即附圖二所示1407-A部分，宜蘭縣○○鎮○○○路000巷之既
    成巷道則坐落附圖二所示1407-B部分，供上訴人李堯鐘、李
    方阿芽等人進出之用，伊亦願就此部分維持共有，故附圖二
    所示1407-A部分（面積101.51平方公尺）由伊取得，1407-B
    部分（面積113.5平方公尺）由兩造按附表所示應有部分比
    例維持共有，1407-0部分（面積682.99平方公尺）由他造按
    附表所示比例維持共有，應為適當之分割方案等語。
二、上訴人及視同上訴人賴弘毅、李鴻圖、李克仁、李敏慧、李
    玲芬、李玲美、李嘉雯、李政賢、李世凱、李世宏（下逕稱
    上訴人等20人）則以：B1、A5、A6建物原均由訴外人劉猜興
    建，興建時未經共有人同意，所憑共有人土地使用同意書亦
    屬偽造，難認有分管協議存在，均非有權占有；A4、A3建物
    均未辦保存登記，A3建物因無權占有0000地號土地而經判命
    拆除確定，A4建物是否應拆除雖仍由本院以109年度上更一
    字第96號審理中，但實係無權占有，關於分割方案，自不應
    考量系爭二土地上坐落建物及其使用現況。考量系爭二土地
    與緊鄰之宜蘭縣○○鎮○○段000000地號土地（下逕稱000000地
    號土地）為兩造及其他共有人共有，僅西面臨宜蘭縣○○鎮○○
    ○路，附圖三所示1407-A部分與000000地號土地合併開發將
    得興建樓地板面積大於1,000公尺以上之建築，發揮土地之
    最大經濟價值。惟如依附圖二所示分割，1407-0部分將成袋
    地，且1407-0部分與000000合併開發興建建築樓地板面積大
    於1,000公尺以上建築時，附圖二所示1407-B通道臨路寬度
    之2.54公尺，小於符合建築技術規則施工編第2條規定之6公
    尺以上寬度，亦小於內政部營建署頒佈劃設消防車輛救災活
    動空間指導原則所定之3.5公尺寬度，附圖二所示1407-0部
    分與000000地號土地將因此無法發揮土地最大經濟效益；且
    附圖二所示1407-B如仍維持共有，依宜蘭縣畸零地使用規則
    ，將為畸零地。是以附圖二所示分割實不利於土地整體開發
    ，本件應以附圖三所示分割，由伊等共有附圖二所示1407-A
    部分，由其他當事人共有1407-B部分等語，資為抗辯。
　　視同上訴人朱鴻璋、林漢明、王群雄、張泰嘉、邱明禮、鄭
    文勇、鄭文鏗（下稱朱鴻章等7人）則陳述：裁判分割實應
    考量土地上房屋之使用現狀，附圖二所示1407-0部分非袋地
    ，且上訴人等20人原亦主張伊等與其等共有而為分割，其等
    現主張以附圖三所示分割方案分割，係為侵害伊等合法居住
    之權利，伊等同意依附圖二所示分割等語。
    視同上訴人林圳清則陳述：伊沒有房屋在系爭二土地上，想
    要分臨路，不想分到其他共有人房屋後面等語。
三、原審判決系爭二土地准予合併分割，其中如附圖二所示1407
    -A部分（面積101.51平方公尺）由被上訴人取得；1407-B部
    分（面積113.5平方公尺）由兩造依附表「應有部分」欄所
    示比例維持共有；1407-0部分（面積682.99平方公尺）則由
    上訴人及視同上訴人依附表「應有部分」欄所示比例維持共
    有。上訴人不服，提起上訴，上訴人等20人上訴聲明：㈠原
    判決廢棄。㈡系爭二土地應分割如附圖三所示，即1407-A部
    分（ABCDEF所圍部分）由上訴人等20人共有，1407-B部分（
    ABCDGH所圍部分）由其餘共有人所共有。被上訴人則答辯聲
    明：上訴駁回。
四、被上訴人、視同上訴人朱鴻璋等7人均主張系爭二土地應以
    附圖二所示分割，上訴人等20人抗辯應以附圖三所示分割，
    茲就兩造爭點審酌如下：
  ㈠按各共有人，得隨時請求分割共有物。但因物之使用目的不
    能分割或契約訂有不分割之期限者，不在此限，民法第823
    條第1項定有明文。查系爭二土地為兩造所共有，應有部分
    如附表所示，有土地建物查詢資料為證（見本院卷八第161-
    177頁）。兩造既為系爭二土地之共有人，系爭二土地復無
    因物之使用目的不能分割情形，且被上訴人主張兩造就系爭
    二土地無不分割之特約，或訂有不分割之期限等語，上訴人
    、視同上訴人亦未爭執，揆諸前開說明，被上訴人自得依民
    法第823條第1項規定，請求分割系爭二土地。
  ㈡次按，共有物之分割，依共有人協議之方法行之；分割之方
    法不能協議決定，或於協議決定後因消滅時效完成經共有人
    拒絕履行者，法院得因任何共有人之請求，命為下列之分配
    ：一、以原物分配於各共有人。但各共有人均受原物之分配
    顯有困難者，得將原物分配於部分共有人。二、原物分配顯
    有困難時，得變賣共有物，以價金分配於各共有人；或以原
    物之一部分分配於各共有人，他部分變賣，以價金分配於各
    共有人。以原物為分配時，因共有人之利益或其他必要情形
    ，得就共有物之一部分仍維持共有；共有人相同之數不動產
    ，除法令另有規定外，共有人得請求合併分割。民法第824
    條第1項、第2項、第4項、第5項定有明文。又分割共有物，
    究以原物分割或變價分配其價金，法院固有自由裁量之權，
    不受共有人主張之拘束，但仍應斟酌當事人之聲明、共有物
    之性質、經濟效用及全體共有人利益等，公平裁量。必於原
    物分配有困難者，始予變賣，以價金分配於各共有人（最高
    法院98年度台上字第2058號判決參照）。又法院為共有物之
    分割，本可自由裁量為最適當之分割。關於共有土地之分割
    ，法院斟酌共有土地之形狀、坐落位置、周圍狀況、共有人
    人數、及分割後之利用價值等情況，認應分出部分土地供兩
    造通行者，自得分割出部分土地歸共有人按原應有部分之比
    例共有，以供通行之用。此旨在確保共有人之權益，發揮土
    地之經濟效益，難謂與分割共有物目的在消滅共有關係之本
    旨有違（最高法院87年度台上字第146號判決參照）。
  ㈢經查，系爭二土地面積合計898平方公尺，被上訴人就系爭二
    土地之應有部分為5383/41600，有土地建物查詢資料可證（
    見本院卷八第161-177頁）。則以被上訴人應有部分比例計
    算，其應可分得116.20平方公尺（小數點第二位以下四捨五
    入）。又附圖二所示1407-A面積101.51平方公尺，1407-B面
    積113.50平方公尺，被上訴人就1407-B按原應有部分比例與
    上訴人、視同上訴人維持共有，經計算其面積為14.69平方
    公尺。可見被上訴人依附圖二所示分得之面積與其原應有部
    分相符。再者，上訴人等20人就系爭二土地之應有部分合計
    為5/8，觀諸前開土地建物查詢資料即明，按系爭二土地面
    積898平方公尺計算，上訴人等20人其等於分割後可分得之
    面積為561.25平方公尺，然其等主張之按附圖三所示分割，
    並由其等取得附圖三所示1407-A部分，該部分面積僅458平
    方公尺，尚有不足，足認以附圖三所示分割系爭土地，將生
    有共有人間互為找補之問題。
  ㈣系爭二土地上坐落B1建物為被上訴人所有，A6建物為視同上
    訴人林漢明所有、A5建物為視同上訴人王群雄所有、A4建物
    為視同上訴人朱鴻璋所有、A3建物為視同上訴人鄭文勇、鄭
    文鏗共有、A2、A1建物為視同上訴人張泰嘉、邱明禮共有，
    均臨宜蘭縣○○鎮○○○路；C1、C2、C3所屬建物為上訴人李堯
    鐘、李方阿芽共有，000000地號土地目前有一層磚木造鐵皮
    頂之建物存在，此區域目前均賴位於0000地號土地上之○○○
    路000巷作為通往上開中正南路之通道；另0000地號土地緊
    鄰0000地號土地，目前為部分廢棄磚造平房坐落，其餘部分
    為房屋旁之防火巷道等情，有勘驗筆錄、照片、附圖一、宜
    蘭縣羅東地政事務所104年4月14日土地複丈成果圖可稽（見
    原審卷一第208-219頁、本院卷四第20頁）。上訴人等20人
    及賴炬隆前以無權占有為由，訴請被上訴人拆除B1建物、視
    同上訴人林漢明拆除A6建物，視同上訴人王群雄拆除A5建物
    、視同上訴人朱鴻璋拆除A4建物、鄭明拆除A3建物，為原法
    院以103年度重訴字第76號判決駁回，上訴人等20人及賴炬
    隆不服提起上訴，本院以105年度重上字第475號就其等請求
    視同上訴人朱鴻璋拆除A4建物、鄭明拆除A3建物部分，廢棄
    原判決而判決准予，並駁回上訴人等20人及賴炬隆之其餘上
    訴，上訴人等20人及賴炬隆、視同上訴人朱鴻璋、鄭明就各
    自敗訴部分均不服提起上訴，最高法院以108年度台上字第2
    462號判決駁回上訴人等20人及賴炬隆、鄭明之上訴確定，
    並將本院105年度重上字第475號判命視同上訴人朱鴻璋拆除
    A4建物部分廢棄發回，目前仍由本院審理中各節，有原法院
    103年度重訴字第76號民事判決、最高法院108年度台上字第
    2462號民事判決可稽（見本院卷四第52-57、卷六第157-164
    頁）。是上訴人等20人於本院抗辯A3建物已經判決應拆除確
    定等語，洵為可採，惟其等抗辯被上訴人所有B1建物、視同
    上訴人林漢明所有A6建物，視同上訴人王群雄所有A5建物均
    無權占有0000地號土地云云，不足為取。則以系爭二土地上
    坐落建物之現況而言，以附圖二所示分割，將能避免上訴人
    李堯鐘、李方阿芽所有之C1、C3部分無坐落基地持分之問題
    ，並可避免A4建物如經另案判決確定無庸拆除所生建物無坐
    落基地持分之問題。即附圖二所示分割方案之優點能補足附
    圖三所示分割方案之缺點。
  ㈤以附圖二所示分割系爭二土地時，雖有將坐落宜蘭縣○○鎮○○○
    路000巷之1407-B部分分由兩造按原應有部分比例共有，而
    創設新共有關係之情，以附圖三所示分割則無此問題。但被
    上訴人主張系爭巷道乃既成巷道乙節，業據提出宜蘭縣政府
    建設局65年3月13日建局羅字第3130號、66年6月29日建局羅
    字第8834號所附地盤圖、位置圖為證（見本院卷一第281-28
    2、298-299頁），此並核與前述㈣有關上訴人李堯鐘、李方
    阿芽共有C1、C2、C3所屬建物、000000地號土地上建物，需
    依靠此一既成巷道通往宜蘭縣羅東鎮中正南路之情形相符，
    被上訴人上開主張，信為可採。是系爭二土地如以附圖二所
    示分割，由兩造取得1407-B部分，依附表「應有部分」欄所
    示比例維持共有，應符合土地使用現狀，且可確保分割後共
    有人之權益，發揮土地之經濟效益，難謂與分割共有物目的
    在消滅共有關係之本旨有違。
  ㈥比較附圖二、三可知，附圖二所示1407-0部分臨馬路寬度較
    附圖三所示1407-A部分為寬，總面積亦較大。是以，上訴人
    等20人抗辯以附圖二所示分割，1407-0部分將成袋地云云，
    不足為採。此並可知附圖二所示1407-0部分與000000地號土
    地將來如可能合併興建建築，其樓地板面積、臨路寬度均大
    於以附圖三所示1407-A部分與000000地號土地合併後可興建
    建築之樓地板面積，即以附圖二所示分割系爭二土地，較之
    以附圖三所示分割系爭二土地，更利於土地開發、發揮土地
    經濟效益。至於附圖二所示1407-B部分雖因維持共有而面積
    小難以利用之情，但此部分本係作為既成巷道使用，且系爭
    二土地分割後，將來未必能與000000地號土地合併開發建築
    房屋，此尚未確定前，附圖二所示1407-B部分由兩造按附表
    所示比例維持共有以維持既成巷道使用，亦係合理之分配。
  ㈦綜合審酌以附圖二所示分割系爭二土地，共有人分得之土地
    面積與應有部分比例相符，以附圖三所示分割則有不足而需
    找補，被上訴人、視同上訴人朱鴻璋等7人均同意以附圖二
    所示分割，而無找補意願；及以附圖二所示分割系爭二土地
    ，較符合系爭二土地使用現狀，且可避免部分建物所有權人
    無與土地所有權，法律關係日趨複雜之情，將來並可發揮大
    於附圖三所示分割方案之經濟價值；宜蘭縣○○鎮○○○路000巷
    即附圖二所示1407-B部分本係既成巷道，於分割後仍維持共
    有可確保分割後共有人之權益，有助於發揮土地經濟效益各
    節；並參諸上訴人李堯鐘等20人原提分割方案均係被上訴人
    獨立分割，其餘共有人即上訴人等20人、視同上訴人朱鴻璋
    等7人、林圳清等人按應有部分比例維持共有等情（見本院
    卷三第142-147頁），本院認系爭二土地以附圖二所示分割
    ，即1407-A部分由被上訴人取得、編號1407-B部分由兩造按
    附表「應有部分」欄所示比例維持共有、編號1407-0部分則
    由上訴人、視同上訴人按附表「應有部分」欄所示比例維持
    共有，對兩造均屬公平、合理，且符合土地之利用，自屬較
    附圖三所示為公平適當之分割方案。
五、綜上所述，被上訴人依民法第823條第1項、第824條第2項、
    第5項規定，請求合併分割系爭二土地，為有理由。本院審
    酌系爭不動產之性質、使用狀況、當事人意願及共有人利益
    等一切情狀，認系爭二土地應採附圖二所示分割方案分割，
    即 1407-A部分（面積101.51㎡）由被上訴人取得、1407-B部
    分（面積113.50㎡）由兩造依附表「應有部分」欄所示比例
    維持共有、1407-0部分（面積682.99㎡）由上訴人、視同上
    訴人依附表「應有部分」欄所示比例維持共有。原審所為依
    附圖二所示分割之判決，核無違誤。上訴意旨仍執前詞指摘
    原判決不當，求予廢棄改判，為無理由，應予駁回。
六、末按因共有物分割、經界或其他性質上類似之事件涉訟，由
    敗訴當事人負擔訴訟費用顯失公平者，法院得酌量情形，命
    勝訴之當事人負擔其一部，民事訴訟法第80條之1定有明文
    。本件係因分割共有物而涉訟，兩造之行為均可認按當時之
    訴訟程度，為伸張或防禦權利所必要，又分割共有物之訴，
    乃形式形成訴訟，法院不受當事人聲明分割方法之拘束，故
    實質上並無所謂何造勝訴、敗訴之問題，爰審酌兩造各自因
    本件分割訴訟所得之利益等情，認本件訴訟費用，應由兩造
    依應有部分比例分擔（詳如附表），始為公平，附此敘明。
七、本件事證已臻明確，兩造其餘之攻擊或防禦方法及所用之證
    據，經本院斟酌後，認為均不足以影響本判決之結果，爰不
    逐一論列，附此敘明。
八、據上論結，本件上訴為無理由，依民事訴訟法第449條第1項
    、第80條之1、第463條、第385條第1項，判決如主文。
中　　華　　民　　國　　110 　年　　9 　　月　　14　　日
                  民事第十一庭  
                        審判長法  官  李慈惠
                              法  官  吳燁山
                              法  官  趙雪瑛
正本係照原本作成。
如不服本判決，應於收受送達後20日內向本院提出上訴書狀，其
未表明上訴理由者，應於提出上訴後20日內向本院補提理由書狀
（均須按他造當事人之人數附繕本）上訴時應提出委任律師或具
有律師資格之人之委任狀；委任有律師資格者，另應附具律師資
格證書及釋明委任人與受任人有民事訴訟法第466條之1第1項但
書或第2項所定關係之釋明文書影本。如委任律師提起上訴者，
應一併繳納上訴審裁判費。
中　　華　　民　　國　　110 　年　　9 　　月　　14　　日
　　　　　　　　　　　　　    書記官  郭晋良
附表：
 共 有 人  應 有 部 分  共 有 人  應 有 部 分  共 有 人  應 有 部 分  李 堯 鐘 4/32  胡 文 彬 5383/41600  李 威 漢 1/192  李 精 霖 1/32  林 漢 明 420/13312  李 亮 萱 1/192  賴 弘 毅 2/24 （註：本院審理中移轉登記28/12000予賴炬隆）  李 敏 慧 4/96  李 文 毅 1/96  張 泰 嘉 21/800  李方阿芽 4/32 （註：本院審理中移轉登記2/64予李哲夫 ，變更為6/64）  李 玉 洲 1/96  李 忠 信 1/32  王群雄兼林清泉承當訴訟人  23657/332800  李 世 宏 1/120  林 圳 清 58/3200  李 光 祺 1/60  李 世 凱 1/120  李 哲 夫        1/32 （註：於本院審理中受李方阿芽移轉登記2/64，變更為4/64）  李 玲 芬 1/60  邱 明 禮 21/800  李 鴻 圖 2/96  李 玲 美 1/60 鄭 文 勇 171/13312  李 克 仁 2/96  李 政 賢     1/120 鄭 文 鏗 171/13312  朱 鴻 璋 621/13312  李 嘉 雯     1/120